ACORDAO-COMPLETO-2456694

ACÓRDÃO 9824/2021 ATA 25/2021 - PRIMEIRA CÂMARA

VISTOS, relatados e discutidos estes autos de tomada de contas especial instaurada pela Financiadora de Estudos e Projetos (Finep) em razão da não comprovação da regular aplicação dos recursos repassados por meio do Contrato de Concessão de Subvenção Econômica 01.09.0224.00, firmado com a GCT Global Ciência e Tecnologia Bio S/A,
ACORDAM os Ministros do Tribunal de Contas da União, reunidos em sessão da Primeira Câmara, ante as razões expostas pelo Relator, em:
9.1.  considerar revéis a GCT Global Ciência e Tecnologia Bio S/A, o Sr. Sérgio Roberto Vieira Teixeira e o Sr. José Guilherme de Figueiredo, para todos os efeitos, dando-se prosseguimento ao processo, com fulcro no art. 12, § 3º, da Lei 8.443/1992; 
9.2. julgar irregulares, nos termos dos arts. 1º, inciso I, 16, inciso III, alíneas "b" e "c", da Lei 8.443/1992, c/c os arts. 19 e 23, inciso III, da mesma lei, as contas da GCT Global Ciência e Tecnologia Bio S/A, do Sr. Sérgio Roberto Vieira Teixeira e do Sr. José Guilherme de Figueiredo, condenando-os, solidariamente, ao pagamento da importância a seguir especificada, atualizada monetariamente e acrescida dos juros de mora, calculada a partir da data discriminada até a data da efetiva quitação do débito, fixando-lhes o prazo de quinze dias, para que comprovem, perante o Tribunal, o recolhimento da referida quantia aos cofres do Fundo Nacional de Desenvolvimento Científico e Tecnológico, nos termos do art. 23, inciso III, alínea "a", da citada lei, c/c o art. 214, inciso III, alínea "a", do Regimento Interno do TCU:
	Data de ocorrência
	Valor histórico (R$) 

	28/11/2012
	83.386,74

9.3. aplicar, individualmente, à GCT Global Ciência e Tecnologia Bio S/A, ao Sr. Sérgio Roberto Vieira Teixeira e ao Sr. José Guilherme de Figueiredo a multa prevista no art. 57 da Lei 8.443/1992, no valor de R$ 13.000,00 (treze mil reais) , fixando-lhes o prazo de quinze dias, a contar da notificação, para que comprovem, perante o Tribunal (art. 214, III, alínea "a", do Regimento Interno do TCU) , o recolhimento da dívida aos cofres do Tesouro Nacional, atualizada monetariamente desde a data deste acórdão até a data do efetivo recolhimento, se paga após o vencimento, na forma da legislação em vigor;
9.4. autorizar, desde logo, a cobrança judicial das dívidas, caso não atendidas as notificações, na forma do disposto no art. 28, inciso II, da Lei 8.443/1992; 
9.5. autorizar também, se requerido, com fundamento no art. 26 da Lei 8.443/1992, c/c o art. 217, §§ 1º e 2º, do Regimento Interno do TCU, o parcelamento das dívidas em até 36 parcelas mensais e consecutivas, incidindo sobre cada parcela, corrigida monetariamente, os correspondentes acréscimos legais, fixando-lhes o prazo de quinze dias, a contar do recebimento das notificações, para comprovarem, perante o Tribunal, o recolhimento da primeira parcela, e de trinta dias, a contar da parcela anterior, para comprovarem o recolhimento das demais parcelas, devendo incidir sobre cada valor mensal, atualizado monetariamente, os juros de mora devidos, no caso do débito, na forma prevista na legislação em vigor, alertando o responsável de que a falta de comprovação do recolhimento de qualquer parcela importará o vencimento antecipado do saldo devedor, nos termos do § 2º do art. 217 do Regimento Interno deste Tribunal; 
9.6. dar ciência desta deliberação à Procuradoria da República no Estado de Minas Gerais, nos termos do § 3º do art. 16 da Lei 8.443/1992, c/c o § 7º do art. 209 do Regimento Interno do TCU, para adoção das medidas cabíveis; e
9.7. dar ciência desta deliberação à Financiadora de Estudos e Projetos - Finep.

Tomada de contas especial instaurada em razão da não comprovação da regular aplicação dos recursos repassados pela União por meio do Contrato de Concessão de Subvenção Econômica 01.09.0224.00, firmado entre a Financiadora de Estudos e Projetos (Finep) e a GCT Global Ciência e Tecnologia Bio S/A, tendo por objeto a execução do projeto concentração de vinhoto por osmose inversa e microfiltração visando produção de biogás em reatores biológicos integrados a geração de energia, comercialização de créditos de carbono e reuso da água.

Primeira Câmara

Financiadora de Estudos e Projetos.

3. Interessados/Responsáveis:
3.1. Responsáveis: GCT Global Ciência e Tecnologia Bio S/A (04.508.018/0001-50); José Guilherme de Figueiredo (XXX.941.496-XX); Sérgio Roberto Vieira Teixeira (XXX.648.606-XX).

13.1. Ministros presentes: Walton Alencar Rodrigues (Presidente), Benjamin Zymler (Relator) e Jorge Oliveira.
13.2. Ministro-Substituto convocado: Augusto Sherman Cavalcanti.
13.3. Ministro-Substituto presente: Weder de Oliveira.

BENJAMIN ZYMLER

Adoto como relatório a instrução elaborada por auditor lotado na SecexTCE (peça 87) , cuja proposta de encaminhamento contou com as anuências do titular da unidade técnica em exercício (peça 88) e do representante do Ministério Público junto ao TCU (peça 90) :
"1.	Cuidam os autos de tomada de contas especial instaurada por Financiadora de Estudos e Projetos (Finep) , em desfavor de GCT Global Ciência e Tecnologia Bio S/A (CNPJ: 04.508.018/0001-50) , Sérgio Roberto Vieira Teixeira (CPF: XXX.648.606-XX) e José Guilherme de Figueiredo (CPF: XXX.941.496-XX) , em razão de não comprovação da regular aplicação dos recursos repassados pela União por meio do Contrato de Concessão de Subvenção Econômica 01.09.0224.00 (peça 4) firmado entre a Financiadora de Estudos e Projetos (Finep) , com recursos do Fundo Nacional de Desenvolvimento Científico e Tecnológico (FNDCT) e GCT GLOBAL CIÊNCIA E TECNOLOGIA BIO S/A, e que tinha por objeto o instrumento descrito como 'concentração de vinhoto por osmose inversa e microfiltração visando produção de biogás em reatores biológicos integrados a geração de energia, comercialização de créditos de carbono e reuso da água'.
HISTÓRICO
2.		Em 19/3/2019, com fundamento na IN/TCU 71/2012, alterada pela IN/TCU 76/2016 e DN/TCU 155/2016, o dirigente da Financiadora de Estudos e Projetos (Finep) autorizou a instauração da tomada de contas especial (peça 35) . O processo foi registrado no sistema e-TCE com o número 615/2019.
3.		O Contrato de Concessão de Subvenção Econômica 01.09.0224.00 foi firmado no valor de R$ 1.757.020,00, sendo R$ 1.524.150,00 à conta da concedente e R$ 232.870,00 referentes à contrapartida da beneficiária da subvenção. Teve vigência de 28/5/2009 a 28/11/2012, com prazo para apresentação da prestação de contas em 27/5/2013. Os repasses efetivos da União totalizaram R$ 1.381.700,00 (peça 33) .
4.		A prestação de contas e complementações enviadas foram analisadas por meio do documento constante na peça 9.
5.		O fundamento para a instauração da Tomada de Contas Especial, conforme consignado na matriz de responsabilização elaborada pelo tomador de contas, foi a constatação da seguinte irregularidade: 
'Não comprovação do aporte proporcional da contrapartida pactuada nem comprovação da restituição dos recursos exigidos por descumprimento desta obrigação.'
6.		Os responsáveis arrolados na fase interna foram devidamente comunicados e, diante da ausência de justificativas suficientes para elidir a irregularidade e da não devolução dos recursos, instaurou-se a tomada de contas especial.
7.		No relatório (peça 53) , o tomador de contas concluiu que o prejuízo importaria no valor original de R$ 83.386,74, imputando-se a responsabilidade a GCT Global Ciência e Tecnologia Bio S/A, na condição de contratado, Sérgio Roberto Vieira Teixeira, Diretor administrativo financeiro, no período de 25/6/2008 até o momento, na condição de dirigente e José Guilherme de Figueiredo, Diretor científico, no período de 25/6/2008 até o momento, na condição de ordenador de despesas. 
8.		Em 11/3/2020, a Controladoria-Geral da União emitiu o relatório de auditoria (peça 55) , em concordância com o relatório do tomador de contas. O certificado de auditoria e o parecer do dirigente do órgão de controle interno concluíram pela irregularidade das presentes contas (peças 56 e 57) .
9.		Em 18/3/2020, o ministro responsável pela área atestou haver tomado conhecimento das conclusões contidas no relatório e certificado de auditoria, bem como do parecer conclusivo do dirigente do órgão de controle interno, manifestando-se pela irregularidade das contas, e determinou o encaminhamento do processo ao Tribunal de Contas da União (peça 58) .
10.	Na instrução inicial (peça 60) , analisando-se os documentos nos autos, concluiu-se pela necessidade de realização de citação para a seguinte irregularidade: 
10.1.	Irregularidade 1: não comprovação do aporte proporcional da contrapartida pactuada nem comprovação da restituição dos recursos exigidos por descumprimento desta obrigação.
10.1.1.	Evidências da irregularidade: documentos técnicos presentes nas peças 4, 6, 16, 28, 29, 30 e 49.
10.1.2.	Normas infringidas: Cláusula Sexta, item 2, na Cláusula Sétima, item 2, alíneas "a" e "h", na Cláusula Décima Terceira, alínea "b", do Contrato de Subvenção Econômica Nº 01.09.0224.00.
10.2.	Débito relacionado aos responsáveis José Guilherme de Figueiredo (CPF: XXX.941.496-XX) , GCT Global Ciência e Tecnologia Bio S/A (CNPJ: 04.508.018/0001-50) e Sérgio Roberto Vieira Teixeira (CPF: XXX.648.606-XX) :
	Data de ocorrência
	Valor histórico (R$) 

	28/11/2012
	83.386,74

10.2.1.	Cofre credor: Fundo Nacional de Desenvolvimento Científico e Tecnológico.
10.2.2.	Responsável: GCT Global Ciência e Tecnologia Bio S/A (CNPJ: 04.508.018/0001-50) .
10.2.2.1.	Conduta: não cumpriu a obrigação de comprovar o aporte integral da contrapartida pactuada nem comprovou a restituição dos recursos exigidos por descumprimento desta obrigação.
10.2.2.2.	Nexo de causalidade: A não comprovação da aplicação dos recursos da contrapartida resulta na utilização indevida dos recursos federais transferidos para substituir as despesas que deveriam ser custeadas com os recursos do convenente, resultando em presunção de prejuízo ao erário.
10.2.2.3.	Culpabilidade: não há excludentes de ilicitude, de culpabilidade e de punibilidade; é razoável supor que o administrador responsável pela pessoa jurídica tinha consciência da ilicitude de sua conduta; era exigível conduta diversa da praticada, qual seja, aplicar os recursos da contrapartida na forma pactuada no instrumento. 
10.2.3.	Responsável: Sérgio Roberto Vieira Teixeira (CPF: XXX.648.606-XX) .
10.2.3.1.	Conduta: não cumpriu a obrigação de comprovar o aporte integral da contrapartida pactuada nem comprovou a restituição dos recursos exigidos por descumprimento desta obrigação.
10.2.3.2.	Nexo de causalidade: A não comprovação da aplicação dos recursos da contrapartida resulta na utilização indevida dos recursos federais transferidos para substituir as despesas que deveriam ser custeadas com os recursos do convenente, resultando em presunção de prejuízo ao erário.
10.2.3.3.	Culpabilidade: não há excludentes de ilicitude, de culpabilidade e de punibilidade; é razoável supor que o responsável tinha consciência da ilicitude de sua conduta; era exigível conduta diversa da praticada, qual seja, aplicar os recursos da contrapartida na forma pactuada no instrumento. 
10.2.4.	Responsável: José Guilherme de Figueiredo (CPF: XXX.941.496-XX) .
10.2.4.1.	Conduta: não cumpriu a obrigação de comprovar o aporte integral da contrapartida pactuada nem comprovou a restituição dos recursos exigidos por descumprimento desta obrigação.
10.2.4.2.	Nexo de causalidade: A não comprovação da aplicação dos recursos da contrapartida resulta na utilização indevida dos recursos federais transferidos para substituir as despesas que deveriam ser custeadas com os recursos do convenente, resultando em presunção de prejuízo ao erário.
10.2.4.3.	Culpabilidade: não há excludentes de ilicitude, de culpabilidade e de punibilidade; é razoável supor que o responsável tinha consciência da ilicitude de sua conduta; era exigível conduta diversa da praticada, qual seja, aplicar os recursos da contrapartida na forma pactuada no instrumento. 
11.	Encaminhamento: citação.
12.	Em cumprimento ao pronunciamento da unidade (peça 62) , foi efetuada citação dos responsáveis, nos moldes adiante:
a)	 GCT Global Ciência e Tecnologia Bio S/A - promovida a citação do responsável, conforme delineado adiante:
Comunicação: Ofício 22759/2020 - Seproc (peça 67) 
Data da Expedição: 27/5/2020
Data da Ciência: 29/5/2020 (peça 70) 
Nome Recebedor: Reginaldo Teixeira
Observação: Ofício enviado para o endereço do responsável, conforme pesquisa na base de dados no sistema da Receita Federal, custodiada pelo TCU (peça 66) .
Fim do prazo para a defesa: 13/6/2020	
b)	 Sérgio Roberto Vieira Teixeira - promovida a citação do responsável, conforme delineado adiante:
Comunicação: Ofício 22758/2020 - Seproc (peça 69) 
Data da Expedição: 27/5/2020
Data da Ciência: 1/6/2020 (peça 71) 
Nome Recebedor: Geralda Martins
Observação: Ofício enviado para o endereço do responsável, conforme pesquisa na base de dados no sistema da Receita Federal, custodiada pelo TCU (peça 65) . 
Fim do prazo para a defesa: 16/6/2020	
c)	 José Guilherme de Figueiredo - promovida a citação do responsável, conforme delineado adiante:
Comunicação: Ofício 22757/2020 - Seproc (peça 68) 
Data da Expedição: 27/5/2020
Data da Ciência: não houve (Não procurado) (peça 72) 
Observação: Ofício enviado para o endereço do responsável, conforme pesquisa na base de dados  no sistema da Receita Federal, custodiada pelo TCU (peça 64) .	
Comunicação: Ofício 51705/2020 - Seproc (peça 76) 
Data da Expedição: 29/10/2020
Data da Ciência: não houve (Desconhecido) (peça 84) 
Observação: Ofício enviado para o endereço do responsável, conforme pesquisa em bases de dados de sistemas corporativos (Receita Federal, Renach, TSE e CNE) custodiadas pelo TCU (peça 73) .	
Comunicação: Ofício 51711/2020 - Seproc (peça 77) 
Data da Expedição: 29/10/2020
Data da Ciência: 3/11/2020 (peça 83) 
Nome Recebedor: Alan Cardoso
Observação: Ofício enviado para o endereço do responsável, conforme pesquisa em bases de dados de sistemas corporativos (Renach e TSE) custodiadas pelo TCU (peça 73) .
Fim do prazo para a defesa: 18/11/2020	
Comunicação: Ofício 51712/2020 - Seproc (peça 78) 
Data da Expedição: 29/10/2020
Data da Ciência: não houve (Mudou-se) (peça 81) 
Observação: Ofício enviado para o endereço do responsável, conforme pesquisa em bases de dados de sistemas corporativos (Receita Federal, Renach, TSE e CNE) custodiadas pelo TCU (peça 73) .	
Comunicação: Ofício 51713/2020 - Seproc (peça 79) 
Data da Expedição: 29/10/2020
Data da Ciência: não houve (Endereço insuficiente) (peça 82) 
Observação: Ofício enviado para o endereço do responsável, conforme pesquisa em bases de dados de sistemas corporativos (Receita Federal, Renach, TSE e CNE) custodiadas pelo TCU (peça 73) .	
Comunicação: Ofício 57451/2020 - Seproc (peça 74) 
Data da Expedição: 29/10/2020
Data da Ciência: não houve (Mudou-se) (peça 85) 
Observação: Ofício enviado para o endereço do responsável, conforme pesquisa em bases de dados de sistemas corporativos (Receita Federal, Renach, TSE e CNE) custodiadas pelo TCU (peça 73) .	
Comunicação: Ofício 57452/2020 - Seproc (peça 75) 
Data da Expedição: 29/10/2020
Data da Ciência: 30/10/2020 (peça 80) 
Nome Recebedor: Reginaldo Teixeira
Observação: Ofício enviado para o endereço do responsável, conforme pesquisa em bases de dados de sistemas corporativos (Receita Federal, Renach, TSE e CNE) custodiadas pelo TCU (peça 73) .
Fim do prazo para a defesa: 14/11/2020	
13.	Conforme Despacho de Conclusão das Comunicações Processuais (peça 86) , as providências inerentes às comunicações processuais foram concluídas. 
14.	Transcorrido o prazo regimental, os responsáveis GCT Global Ciência e Tecnologia Bio S/A, Sérgio Roberto Vieira Teixeira e José Guilherme de Figueiredo permaneceram silentes, devendo ser considerados reveis, nos termos do art. 12, § 3º, da Lei 8.443/1992.
ANÁLISE DOS PRESSUPOSTOS DE PROCEDIBILIDADE DA IN/TCU 71/2012
Avaliação de Viabilidade do Exercício do Contraditório e Ampla Defesa
15.	Verifica-se que não houve o transcurso de mais de dez anos desde o fato gerador sem que tenha havido a notificação dos responsáveis pela autoridade administrativa federal competente (art. 6º, inciso II, c/c art. 19 da IN/TCU 71/2012, modificada pela IN/TCU 76/2016) , uma vez que o fato gerador da irregularidade sancionada ocorreu em 28/11/2012, e os responsáveis foram notificados sobre a irregularidade pela autoridade administrativa competente conforme abaixo:
15.1.	GCT Global Ciência e Tecnologia Bio S/A, por meio do ofício acostado à peça 38, recebido em 26/3/2019, conforme AR (peça 39) .
15.2.	Sérgio Roberto Vieira Teixeira, por meio do ofício acostado à peça 42, recebido em 26/3/2019, conforme AR (peça 43) .
15.3.	José Guilherme de Figueiredo, por meio do ofício acostado à peça 40, recebido em 25/3/2019, conforme AR (peça 41) .
Valor de Constituição da TCE 	
16.	Verifica-se, ainda, que o valor atualizado do débito apurado (sem juros) em 1/1/2017 é de R$ 112.096,79, portanto superior ao limite mínimo de R$ 100.000,00, na forma estabelecida conforme os arts. 6º, inciso I, e 19 da IN/TCU 71/2012, modificada pela IN/TCU 76/2016. 
OUTROS PROCESSOS/DÉBITOS NOS SISTEMAS DO TCU COM OS MESMOS RESPONSÁVEIS
17.	Informa-se que foi encontrado processo no Tribunal com os mesmos responsáveis:
	Responsável
	Processos

	GCT Global Ciência e Tecnologia Bio S/A
	Processo 036.554/2019-7 [TCE, aberto, "TCE instaurada pelo (a) Financiadora de Estudos e Projetos em razão de Não comprovação da regular aplicação dos recursos repassados pela União, Contrato de subvenção econômica 03.11.0006.00, firmado com o/a FUNDO NACIONAL DE DESENVOLVIMENTO CIENTÍFICO E TECNOLÓGICO, que teve como objeto Desenvolvimento de enzima frutosiltransferases para síntese industrial de frutooligossacarídeos.  (nº da TCE no sistema: 1459/2019) "]

	José Guilherme de Figueiredo
	Processo 036.554/2019-7 [TCE, aberto, "TCE instaurada pelo (a) Financiadora de Estudos e Projetos em razão de Não comprovação da regular aplicação dos recursos repassados pela União, Contrato de subvenção econômica 03.11.0006.00, firmado com o/a FUNDO NACIONAL DE DESENVOLVIMENTO CIENTÍFICO E TECNOLÓGICO, que teve como objeto Desenvolvimento de enzima frutosiltransferases para síntese industrial de frutooligossacarídeos.  (nº da TCE no sistema: 1459/2019) "]

18.	A tomada de contas especial está, assim, devidamente constituída e em condição de ser instruída.
EXAME TÉCNICO
Da validade das notificações:
19.	Preliminarmente, cumpre tecer breves considerações sobre a forma como são realizadas as comunicações processuais no TCU. A esse respeito, destacam-se o art. 179, do Regimento Interno do TCU (Resolução 155, de 4/12/2002) e o art. 4º, inciso III, § 1º, da Resolução TCU 170, de 30 de junho de 2004, in verbis:
'Art. 179. A citação, a audiência ou a notificação, bem como a comunicação de diligência, far se-ão:
I - mediante ciência da parte, efetivada por servidor designado, por meio eletrônico, fac-símile, telegrama ou qualquer outra forma, desde que fique confirmada inequivocamente a entrega da comunicação ao destinatário;
II - mediante carta registrada, com aviso de recebimento que comprove a entrega no endereço do destinatário;
III - por edital publicado no Diário Oficial da União, quando o seu destinatário não for localizado
 (...) 
Art. 3º As comunicações serão dirigidas ao responsável, ou ao interessado, ou ao dirigente de órgão ou entidade, ou ao representante legal ou ao procurador constituído nos autos, com poderes expressos no mandato para esse fim, por meio de:
I - correio eletrônico, fac-símile ou telegrama;
II - servidor designado;
III - carta registrada, com aviso de recebimento;
IV - edital publicado no Diário Oficial da União, quando o seu destinatário não for localizado, nas hipóteses em que seja necessário o exercício de defesa.
Art. 4º. Consideram-se entregues as comunicações:
I - efetivadas conforme disposto nos incisos I e II do artigo anterior, mediante confirmação da ciência do destinatário;
II - realizadas na forma prevista no inciso III do artigo anterior, com o retorno do aviso de recebimento, entregue comprovadamente no endereço do destinatário;
III - na data de publicação do edital no Diário Oficial da União, quando realizadas na forma prevista no inciso IV do artigo anterior.
§ 1º O endereço do destinatário deverá ser previamente confirmado mediante consulta aos sistemas disponíveis ao Tribunal ou a outros meios de informação, a qual deverá ser juntada ao respectivo processo.'
20.	Bem se vê, portanto, que a validade da citação via postal não depende de que o aviso de recebimento seja assinado pelo próprio destinatário da comunicação, o que dispensa, no caso em tela, a entrega do AR em "mãos próprias". A exigência da norma é no sentido de o Tribunal verificar se a correspondência foi entregue no endereço correto, residindo aqui a necessidade de certeza inequívoca. 
21.		Não é outra a orientação da jurisprudência do TCU, conforme se verifica dos julgados a seguir transcritos:
'São válidas as comunicações processuais entregues, mediante carta registrada, no endereço correto do responsável, não havendo necessidade de que o recebimento seja feito por ele próprio (Acórdão 3648/2013-TCU-Segunda Câmara, Relator Min. José Jorge) ;
É prescindível a entrega pessoal das comunicações pelo TCU, razão pela qual não há necessidade de que o aviso de recebimento seja assinado pelo próprio destinatário. Entregando se a correspondência no endereço correto do destinatário, presume-se o recebimento da citação. (Acórdão 1019/2008-TCU-Plenário, Relator Min. Benjamin Zymler) ;
As comunicações do TCU, inclusive as citações, deverão ser realizadas mediante Aviso de Recebimento - AR, via Empresa Brasileira de Correios e Telégrafos, bastando para sua validade que se demonstre que a correspondência foi entregue no endereço correto. (Acórdão 1526/2007-TCU-Plenário, Relator Min. Aroldo Cedraz) .'
22.	A validade do critério de comunicação processual do TCU foi referendada pelo Supremo Tribunal Federal, nos termos do julgamento do MS-AgR 25.816/DF, por meio do qual se afirmou a desnecessidade da ciência pessoal do interessado, entendendo-se suficiente a comprovação da entrega do "AR" no endereço do destinatário:
'Ementa: agravo regimental. Mandado de segurança. Desnecessidade de intimação pessoal das decisões do tribunal de contas da união. art. 179 do regimento interno do TCU. Intimação do ato impugnado por carta registrada, iniciado o prazo do art. 18 da lei nº 1.533/51 da data constante do aviso de recebimento. Decadência reconhecida. Agravo improvido.
O envio de carta registrada com aviso de recebimento está expressamente enumerado entre os meios de comunicação de que dispõe o Tribunal de Contas da União para proceder às suas intimações.
O inciso II do art. 179 do Regimento Interno do TCU é claro ao exigir apenas a comprovação da entrega no endereço do destinatário, bastando o aviso de recebimento simples.'
Da revelia dos responsáveis GCT Global Ciência e Tecnologia Bio S/A, Sérgio Roberto Vieira Teixeira e José Guilherme de Figueiredo
23.	No caso vertente, a citação de cada um dos responsáveis (GCT Global Ciência e Tecnologia Bio S/A, Sérgio Roberto Vieira Teixeira e José Guilherme de Figueiredo) se deu em endereços provenientes de pesquisas de endereços realizadas pelo TCU (vide parágrafos acima) , porquanto, devido ao insucesso de realizar a citação em endereços constantes na base de dados da Receita custodiada pelo TCU (peça 73) , buscou-se a notificação em endereços provenientes das bases de dados públicas custodiadas pelo TCU (TSE e Renach) e das bases de dados do próprio TCU. A entrega dos ofícios citatórios nesses endereços ficou comprovada conforme detalhamento a seguir:
23.1.	GCT Global Ciência e Tecnologia Bio S/A, ofício 22759/2020 - Seproc (peça 67) , origem no sistema da Receita Federal.
23.2.	Sérgio Roberto Vieira Teixeira, ofício 22758/2020 - Seproc (peça 69) , origem no sistema da Receita Federal.
23.3.	José Guilherme de Figueiredo, ofício 51711/2020 - Seproc (peça 77) , origem nos sistemas corporativos custodiadas pelo TCU (Renach e TSE) ; e ofício 57452/2020 - Seproc (peça 75) , origem nos sistemas corporativos custodiadas pelo TCU (CNPJ) .
24.	Nos processos do TCU, a revelia não leva à presunção de que seriam verdadeiras todas as imputações levantadas contra os responsáveis, diferentemente do que ocorre no processo civil, em que a revelia do réu opera a presunção da verdade dos fatos narrados pelo autor (Acórdão 1009/2018-TCU-Plenário, Relator Min. Bruno Dantas; 2369/2013 - TCU - Plenário, Relator Min. Benjamin Zymler e 2449/2013 - TCU - Plenário, Relator Min. Benjamin Zymler) . Dessa forma, a avaliação da responsabilidade do agente não pode prescindir da prova existente no processo ou para ele carreada. 
25.	Ao não apresentar sua defesa, os responsáveis deixaram de produzir prova da regular aplicação dos recursos sob sua responsabilidade, em afronta às normas que impõem aos gestores públicos a obrigação legal de, sempre que demandados pelos órgãos de controle, apresentar os documentos que demonstrem a correta utilização das verbas públicas, a exemplo do contido no art. 93 do Decreto-Lei 200/1967: "Quem quer que utilize dinheiros públicos terá de justificar seu bom e regular emprego na conformidade das leis, regulamentos e normas emanadas das autoridades administrativas competentes." 
26.	Mesmo as alegações de defesa não sendo apresentadas, considerando o princípio da verdade real que rege esta Corte, procurou-se buscar, em manifestações dos responsáveis na fase interna desta Tomada de Contas Especial, se havia algum argumento que pudesse ser aproveitado a seu favor. 
27.	Os argumentos apresentados na fase interna (peças 24, 25, 26 e 27) não elidem as irregularidades apontadas.
28.	Em se tratando de processo em que a parte interessada não se manifestou acerca das irregularidades imputadas, não há elementos para que se possa efetivamente aferir e reconhecer a ocorrência de boa-fé na conduta dos responsáveis, podendo este Tribunal, desde logo, proferir o julgamento de mérito pela irregularidade das contas, conforme os termos dos §§ 2º e 6º do art. 202 do Regimento Interno do TCU. (Acórdão 2064/2011-TCU-Primeira Câmara (relator Min. Ubiratan Aguiar) , 6.182/2011-TCU-1ª Câmara (relator Min. Weber de Oliveira) , 4.072/2010-TCU-1ª Câmara (Relator Min. Valmir Campelo) , 1.189/2009-TCU-1ª Câmara (Relator Min. Marcos Bemquerer) , 731/2008-TCU-Plenário (Relator Min. Aroldo Cedraz) .
29.	Dessa forma, os responsáveis GCT Global Ciência e Tecnologia Bio S/A, Sérgio Roberto Vieira Teixeira e José Guilherme de Figueiredo devem ser considerados revéis, nos termos do art. 12, § 3º, da Lei 8.443/1992, devendo as contas serem julgadas irregulares, condenando-os solidariamente ao débito apurado e aplicando-lhes a multa prevista no art. 57 da Lei 8.443/1992.
Prescrição da Pretensão Punitiva
30.	Vale ressaltar que a pretensão punitiva do TCU, conforme Acórdão 1441/2016-TCU-Plenário, Relator Min. Benjamin Zymler, que uniformizou a jurisprudência acerca dessa questão, subordina-se ao prazo geral de prescrição indicado no art. 205 do Código Civil, que é de dez anos, contado da data de ocorrência da irregularidade sancionada, nos termos do art. 189 do Código Civil, sendo este prazo interrompido pelo ato que ordenar a citação, a audiência ou a oitiva dos responsáveis.
31.	No caso em exame, não ocorreu a prescrição, uma vez que a irregularidade sancionada ocorreu em 28/11/2012, e o ato de ordenação da citação ocorreu em 13/5/2020.
CONCLUSÃO
32.	Em face da análise promovida na seção "Exame Técnico", verifica-se que os responsáveis GCT Global Ciência e Tecnologia Bio S/A, Sérgio Roberto Vieira Teixeira e José Guilherme de Figueiredo não lograram comprovar a boa e regular aplicação dos recursos, instados a se manifestar, optaram pelo silêncio, configurando a revelia, nos termos do § 3º, do art. 12, da Lei 8.443/1992. Ademais, inexistem nos autos elementos que demonstrem a boa-fé dos responsáveis ou a ocorrência de outras excludentes de culpabilidade.
33.	Vale ressaltar que a jurisprudência pacífica nesta Corte é no sentido da imprescritibilidade das ações de ressarcimento ao erário (Súmula TCU 282) . Dessa forma, identificado dano ao erário, deve se instaurar e julgar o processo de tomada de contas especial para responsabilizar seus agentes causadores, respeitando o direito ao contraditório e à ampla defesa, independentemente de quando ocorreram os atos impugnados.
34.	Verifica-se também que não houve a prescrição da pretensão punitiva, conforme análise já realizada.
35.	Tendo em vista que não constam dos autos elementos que permitam reconhecer a boa-fé dos responsáveis, sugere-se que as suas contas sejam julgadas irregulares, nos termos do art. 202, § 6º, do Regimento Interno do TCU, com a imputação do débito atualizado monetariamente e acrescido de juros de mora, nos termos do art. 202, § 1º do Regimento Interno do TCU, descontado o valor eventualmente recolhido, com a aplicação da multa prevista no art. 57 da Lei 8.443/1992.
36.	Por fim, como não houve elementos que pudessem modificar o entendimento acerca das irregularidades em apuração, mantém-se a matriz de responsabilização presente na peça 52.
PROPOSTA DE ENCAMINHAMENTO
37.	Diante do exposto, submetemos os autos à consideração superior, propondo ao Tribunal:
a)		considerar revéis os responsáveis GCT Global Ciência e Tecnologia Bio S/A (CNPJ: 04.508.018/0001-50) , Sérgio Roberto Vieira Teixeira (CPF: XXX.648.606-XX) e José Guilherme de Figueiredo (CPF: XXX.941.496-XX) , para todos os efeitos, dando-se prosseguimento ao processo, com fulcro no art. 12, § 3º, da Lei 8.443/1992; 
b)		julgar irregulares, nos termos dos arts. 1º, inciso I, 16, inciso III, alíneas b e c, da Lei 8.443/1992, c/c os arts. 19 e 23, inciso III, da mesma Lei, as contas dos responsáveis GCT Global Ciência e Tecnologia Bio S/A (CNPJ: 04.508.018/0001-50) , Sérgio Roberto Vieira Teixeira (CPF: XXX.648.606-XX) e José Guilherme de Figueiredo (CPF: XXX.941.496-XX) , condenando-os solidariamente ao pagamento da importância a seguir especificada, atualizada monetariamente e acrescida dos juros de mora, calculada a partir da data discriminada até a data da efetiva quitação do débito, fixando-lhes o prazo de quinze dias, para que comprovem, perante o Tribunal, o recolhimento da referida quantia aos cofres do Fundo Nacional de Desenvolvimento Científico e Tecnológico, nos termos do art. 23, inciso III, alínea "a", da citada lei, c/c o art. 214, inciso III, alínea "a", do Regimento Interno do TCU.  
		Débito relacionado ao responsável GCT Global Ciência e Tecnologia Bio S/A (CNPJ: 04.508.018/0001-50) em solidariedade com José Guilherme de Figueiredo (CPF: XXX.941.496-XX) e Sérgio Roberto Vieira Teixeira (CPF: XXX.648.606-XX) :
	Data de ocorrência
	Valor histórico (R$) 

	28/11/2012
	83.386,74

Valor atualizado do débito (com juros) em 8/12/2020: R$ 141.518,14.
c)		aplicar individualmente aos responsáveis GCT Global Ciência e Tecnologia Bio S/A (CNPJ: 04.508.018/0001-50) , Sérgio Roberto Vieira Teixeira (CPF: XXX.648.606-XX) e José Guilherme de Figueiredo (CPF: XXX.941.496-XX) , a multa prevista no art. 57 da Lei 8.443/1992 c/c o art. 267 do Regimento Interno do TCU, fixando-lhes o prazo de quinze dias, a contar da notificação, para que comprovem, perante o Tribunal (art. 214, III, alínea "a", do Regimento Interno do TCU) , o recolhimento da dívida aos cofres do Tesouro Nacional, atualizada monetariamente desde a data do acórdão que vier a ser proferido por este Tribunal até a data do efetivo recolhimento, se paga após o vencimento, na forma da legislação em vigor;
d)		autorizar, desde logo, a cobrança judicial das dívidas, caso não atendidas as notificações, na forma do disposto no art. 28, inciso II, da Lei 8.443/1992;
e)		autorizar também, desde logo, se requerido, com fundamento no art. 26, da Lei 8.443, de 1992, c/c o art. 217, §§ 1º e 2º do Regimento Interno do TCU, o parcelamento da (s) dívida (s) em até 36 parcelas, incidindo, sobre cada parcela, corrigida monetariamente, os correspondentes acréscimos legais, fixando-lhe o prazo de quinze dias, a contar do recebimento da notificação, para comprovar, perante o Tribunal, o recolhimento da primeira parcela, e de trinta dias, a contar da parcela anterior, para comprovar os recolhimentos das demais parcelas, devendo incidir, sobre cada valor mensal, atualizado monetariamente, os juros de mora devidos, no caso do débito, na forma prevista na legislação em vigor, alertando os responsáveis de que a falta de comprovação do recolhimento de qualquer parcela importará o vencimento antecipado do saldo devedor, nos termos do § 2º do art. 217 do Regimento Interno deste Tribunal; 
f)		enviar cópia do Acórdão a ser prolatado à Procuradoria da República no Estado de MG, nos termos do § 3º do art. 16 da Lei 8.443/1992, c/c o § 7º do art. 209 do Regimento Interno do TCU, para adoção das medidas cabíveis; e
g)		enviar cópia do Acórdão que vier a ser proferido ao Financiadora de Estudos e Projetos e aos responsáveis, para ciência;
h)		informar à Procuradoria da República no Estado de MG, ao Financiadora de Estudos e Projetos e aos responsáveis que a presente deliberação, acompanhada do Relatório e do Voto que a fundamenta, está disponível para a consulta no endereço www.tcu.gov.br/acordaos, além de esclarecer que, caso requerido, o TCU poderá fornecer sem custos as correspondentes cópias, de forma impressa; e
i)		informar à Procuradoria da República no Estado de MG que, nos termos do parágrafo único do art. 62 da Resolução TCU 259/2014, os procuradores e membros do Ministério Público credenciados nesta Corte podem acessar os presentes autos de forma eletrônica e automática, ressalvados apenas os casos de eventuais peças classificadas como sigilosas, as quais requerem solicitação formal."
É o relatório.

não há

Subprocurador-Geral Lucas Rocha Furtado.

TOMADA DE CONTAS ESPECIAL. CONTRATO DE CONCESSÃO DE SUBVENÇÃO ECONÔMICA. RECURSOS DO FUNDO NACIONAL DE DESENVOLVIMENTO CIENTÍFICO E TECNOLÓGICO. NÃO APORTE DE CONTRAPARTIDA PROPORCIONAL AO ORIGINALMENTE PACTUADO. CITAÇÕES. REVELIAS. CONTAS IRREGULARES. DÉBITO. MULTA.

TOMADA DE CONTAS ESPECIAL (TCE)

Secretaria de Controle Externo de Tomada de Contas Especial (SecexTCE).

Trata-se de tomada de contas especial instaurada pela Financiadora de Estudos e Projetos (Finep) contra a GCT Global Ciência e Tecnologia Bio S/A (GCT) , o Sr. Sérgio Roberto Vieira Teixeira, na condição de diretor administrativo e financeiro da GCT, e o Sr. José Guilherme de Figueiredo, na qualidade de diretor científico e ordenador de despesas da GCT, em razão da não comprovação da regular aplicação dos recursos repassados pela União por meio do Contrato de Concessão de Subvenção Econômica 01.09.0224.00, firmado entre a Finep e a referida sociedade empresária, para a execução do projeto "concentração de vinhoto por osmose inversa e microfiltração visando produção de biogás em reatores biológicos integrados a geração de energia, comercialização de créditos de carbono e reuso da água".
O contrato foi pactuado no valor de R$ 1.757.020,00, sendo R$ 1.524.150,00 a¿ conta da concedente com recursos do Fundo Nacional de Desenvolvimento Científico e Tecnológico (FNDCT) , e R$ 232.870,00 referentes a¿ contrapartida da beneficiária da subvenção. Teve vigência de 28/5/2009 a 28/11/2012, com prazo para apresentação da prestação de contas até 27/5/2013. De parte da GCT, os Srs. Sérgio Roberto Vieira Teixeira e José Guilherme de Figueiredo atuaram como signatários do ajuste.
Em seu relatório (peça 53) , o tomador de contas registrou que não houve comprovação do aporte proporcional da contrapartida pactuada nem comprovação da posterior restituição dos recursos exigidos por descumprimento dessa obrigação, contrariando o disposto nas cláusulas sexta, item 2, sétima, item 2, alíneas "a" e "h", e décima terceira, alínea "b", do instrumento contratual (peça 4) .
Conforme consta do aludido relatório, o valor de contrapartida previsto originalmente correspondia a 13,25% do montante total estabelecido no ajuste. Como o somatório dos repasses efetivamente realizados atingiu R$ 1.381.700,00 e a subvencionada aportou R$ 114.978,39, considerou-se que o custo total do projeto foi de R$ 1.496.678,39. Desse modo, para se manter a proporção inicial de recursos federais e de contrapartida, era de se esperar que a Finep desembolsasse R$ 1.298.313,26 e a GCT, R$ 198.365,13. Contudo, a subvencionada arcou financeiramente apenas com a quantia de R$ 114.978,39, deixando, portanto, de contribuir com o restante que seria de sua responsabilidade, calculado em R$ 83.386,74, fato que teria ocasionado dano ao Erário.
Na fase externa desta tomada de contas especial, a unidade técnica elaborou análise preliminar (peça 60) e destacou que a não comprovação da aplicação dos recursos de contrapartida na proporção acordada no contrato trouxe, como consequência, a utilização indevida dos recursos federais transferidos para substituir as despesas que deveriam ter sido custeadas com os recursos do convenente. Desse modo, propôs a citação dos referidos responsáveis.
Regularmente citados para apresentarem alegações de defesa e/ou recolherem aos cofres do FNDCT a quantia relacionada ao prejuízo decorrente da irregularidade que lhes foi inicialmente atribuída (peça 86) , os responsáveis não compareceram aos autos nem efetuaram o recolhimento. Dessa forma, restam caracterizadas as suas revelias, nos termos do art. 12, § 3º, da Lei 8.443/1992.
Convém relembrar que, nos processos no âmbito do TCU, a revelia não leva à presunção de que seriam verdadeiras todas as imputações levantadas contra o responsável, diferentemente do que ocorre no processo civil. Desse modo, a avaliação da responsabilidade do agente não pode prescindir da prova existente no processo ou para ele carreada.
Contudo, considerando as manifestações dos responsáveis na fase interna desta tomada de contas especial (peças 24 a 27) , os pareceres e o relatório da Finep (peças 28, 29 e 53) e os demais elementos constantes dos autos, não identifico argumentos capazes de afastar a irregularidade a eles imputada.
Importante destacar que a jurisprudência desta Corte é firme no tocante à responsabilidade do gestor pela comprovação da boa e regular aplicação dos recursos federais recebidos mediante convênio ou instrumentos congêneres. Nesse contexto, todo aquele que utiliza ou gerencia recursos públicos, por dever constitucional e legal, submete-se ao encargo de demonstrar o correto emprego dos valores federais, nos termos dos arts. 37, caput, e 70, parágrafo único, da Constituição de 1988 e do art. 93 do Decreto-Lei 200/1967.
Portanto, não havendo nos autos elementos que possam comprovar a regularidade na aplicação da totalidade dos recursos transferidos ou permitir a conclusão pela boa-fé, aquiesço ao encaminhamento alvitrado pela unidade técnica e pelo MPTCU no sentido de julgar irregulares as contas dos responsáveis, condenando-os, solidariamente, ao pagamento do débito correspondente a R$ 83.386,74, em valor histórico.
Em relação à pretensão punitiva do TCU, relembro que, mediante o Acórdão 1.441/2016-Plena¿rio, este Tribunal uniformizou a jurisprudência no sentido de que o prazo prescricional se subordina às regras estabelecidas nos arts. 189 e 205 do Código Civil, sendo de dez anos, contados da data de ocorrência da irregularidade e cuja contagem é interrompida pelo ato que ordenar a citação, a audiência ou a oitiva dos responsáveis.
No caso em apreço, verifico que não se operou tal prescrição, por não haver transcorrido o prazo de dez anos entre a data da irregularidade (28/11/2012) e a data do ato que ordenou as citações e, consequentemente, interrompeu a contagem do prazo (14/5/2020, peça 63) . Assim sendo, é cabível aplicar, individualmente, aos diretores e à sociedade empresária a multa prevista no art. 57 da Lei 8.443/1992, a qual, levando em consideração o tipo e a gravidade da irregularidade cometida, fixo em 10% do débito apurado, monetariamente corrigido até esta data. 
Ante o exposto, acolhendo integralmente os pareceres precedentes, cujos fundamentos incorporo como razões de decidir, manifesto-me por que o Tribunal aprove o acórdão que ora submeto à apreciação deste Colegiado.
TCU, Sala das Sessões, em 20 de julho de 2021.
BENJAMIN ZYMLER 
Relator